臺灣臺北地方法院民事判決　　　　　　　　　　　　九十二年度簡上字第五九五號
　　上　訴　人　甲○○
　　訴訟代理人　陳啟昌律師
　　被　上訴人　乙○○
當事人間請求給付會款事件，上訴人對於中華民國九十二年八月七日臺灣臺北地方法
院臺北簡易庭九十二年度北簡字第五九七一號第一審判決提起上訴，本院於中華民國
九十三年二月二十七日言詞辯論終結，判決如下：
    主  文
上訴駁回。
第二審訴訟費用由上訴人負擔。
    事實及理由
一、上訴人起訴主張：伊參加被上訴人所邀集之二個合會：其中一會期，自民國（下
    同）八十七年三月起至八十九年二月、會金新台幣（下同）五萬元之合會（參加
    一會）；另一會期自八十九年二月起至九十一年十二月、會金三萬元之合會（參
    加二會）。就上開五萬元之合會部分，上訴人屬尾會得標，依約，被上訴人應交
    付上訴人得標會金一百十五萬元，詎被上訴人僅於八十九年三月經由訴外人即被
    上訴人之妹陳麗雲（為上訴人之前妻）匯款五十五萬元予上訴人，尚積欠六十萬
    元會金未付；另上開三萬元之合會部分，因上訴人數次欲於開標時參加競標，均
    遭被上訴人阻撓，上訴人乃於交付至含會首計十三會之會金後，即不願再參加而
    停止繳納，該部分，被上訴人應退還上訴人計七十八萬元會金。為此，求為判命
    被訴人給付一百三十八萬元，及自九十二年三月三日起至清償日止，按年息百分
    之五計算之利息，惟原審據以為判決之證人施麗霞及藍麗娃等二人之證詞有違常
    理且互有矛盾，如渠等所提供之會單，分由被上訴人及陳麗雲為會首，足見系爭
    合會，並無實際會首為陳麗雲，而記載被上訴人之必要等；又被上訴人於支付命
    令聲明異議時所持之理由與系爭事件審理時，對於會首為何羅列伊之名義，屢有
    不同之陳述，顯見被上訴人所述不實等情，為本件上訴之理由等語。被上訴人則
    以：系爭合會非伊所召集，伊並非會首，該合會乃伊妹陳麗雲所召集，陳麗雲才
    是會首，此觀會金由其收取，開標由其主持，會員向其繳會款等情可知，上訴人
    起訴請求伊給付系爭會金為無理由等語抗辯之。
二、上訴人主張伊參加被上訴人所邀集之二個合會，其中一會期自八十七年三月起至
    八十九年二月止，會金為五萬元之合會，採內標制，伊參加一會；另一會期自八
    十九年二月起至九十一年十二月止，會金為三萬元之合會，採內標制，伊參加二
    會。前揭五萬元之合會部分，上訴人係尾會得標，被上訴人應交付上訴人得標會
    金一百十五萬元，惟被上訴人僅於八十九年三月間，經被上訴人之妹陳麗雲匯款
    五十五萬元予上訴人，此部分，尚積欠六十萬元會金未為給付；另上揭三萬元之
    合會部分，因上訴人欲於開標時參加競標，均遭被上訴人阻撓，上訴人乃於交付
    會金，含會首計十三會後，即不願再參加而停止繳納，此會被上訴人自應退還上
    訴人計七十八萬元會金等事實，業據提出互助會單二份為證，惟均為被上訴人所
    否認，並以伊並非系爭兩個合會之會首等情以為抗辯。是本件兩造之爭點，乃系
    爭合會是否存在於兩造間？經查：
（一）按請求履行債務之訴，除被告自認原告所主張債權發生原因之事實外，應先由
      原告就其主張此項事實負舉證責任，須證明其為真實後，被告於其抗辯事實，
      始應負證明之責任，此為舉證責任分擔之原則（最高法院四十三年台上字第三
      七七號判例參照）。又民事訴訟如係由原告主張權利者，應先由原告負舉證之
      責，若原告先不能舉證，以證實自己主張之事實為真實，則被告就其抗辯事實
      即令不能舉證，或其所舉證證據尚有疵累，亦應駁回原告之請求（最高法院十
      七年上字第九一七號判例參照）。
（二）本件上訴人依據兩造間成立合會之法律關係請求被上訴人給付會金，依舉證責
      任分配原則，上訴人自應證明兩造間有成立系爭合會契約之關係。上訴人主張
      兩造間成立系爭合會契約，固以其提出卷附二份記載上訴人為會首之互助會單
      及證人林陳靜宜之證詞為憑。然查，上訴人所提二份互助會單上雖記載會首為
      被上訴人，惟被上訴人辯稱該互助會單是伊妹陳麗雲所製作，起初陳麗雲說借
      用伊名義來招會，但伊不同意，而實際招會及任會首者均是陳麗雲，此均為會
      員所知悉，且系爭合會之會金係由陳麗雲所收取，開標由陳麗雲所主持，會員
      係向陳麗雲繳交會款之事實，業為證人陳麗雲於原審證述在卷（詳原審卷第四
      十七頁以下）；另證人即系爭合會之會員藍麗娃、施麗霞（會單記載會員為徐
      子明，施麗霞為徐子明之妻並為實際與會者）亦於原審隔離訊問後，分別證稱
      ：系爭合會之會首為陳麗雲、會款是交給陳麗雲、標到會，會錢是陳麗雲交給
      伊等、主持標會的也是陳麗雲、會錢是用電匯匯到陳麗雲帳戶等語在卷（詳原
      審卷第七十八頁以下），且互核相符；又系爭合會會員繳交會款均匯入陳麗雲
      予得標會員等情，此有該活期儲蓄存款存摺明細、存款憑條副根附於原審卷可
      稽（詳原審卷第五十至五十九頁、第九十三至九十五頁），上訴人對於前揭文
      書並未爭執其真正，且上訴人亦自陳系爭會期自八十七年三月間起至八十九年
      二月間止之五萬元合會，亦係由陳麗雲於八十九年三月間匯款五十五萬元予上
      訴人之事實，是被上訴人所為之前揭抗辯，自非無據。再者，被上訴人如為會
      首，何以會金由陳麗雲收取，開標由陳麗雲主持，會員向陳麗雲繳會，得標會
      金由陳麗雲交予得標會員，此一事實顯背離一般經驗法則，益徵陳麗雲應為系
      爭合會之會首，要屬無疑。上訴人逕以系爭二份互助會單上僅記載會首名字為
      被上訴人，即認伊為會首，顯屬遽斷。至於上訴人另以證人林陳靜宜之證詞以
      為系爭合會之會首為被上訴人部分之舉證，除該證人所證稱被上訴人為會首等
      情，已如前述，與常情有違，且該證人與被上訴人間另有訴訟糾紛，已有怨隙
      （詳原審卷第六十五頁），其證詞難免偏頗，自難遽以該證人之證詞以為不利
      於被上訴人之認定。此外，上訴人另以前揭藍麗娃、施麗霞等人之證詞互有矛
      盾及被上訴人之說詞前後不一，以為上訴之理由，以下一一審酌之：
    (1)上訴人以藍麗娃等證人另庭呈二紙會單，其上分別記載陳麗雲及被上訴人為會
      首，足見二人分別任不同合會以為會首之依據云云。查系爭合會會單既為陳麗
      雲所記載，陳麗雲為何記載被上訴人為會員，此與被上訴人無涉，被上訴人既
      否認系爭合會之效力，自應由上訴人負舉證之責已如前述，自難任上訴人倒果
      為因，所為此部分主張，洵無足採。
    (2)上訴人復以被上訴人對於系爭合會為何陳麗雲記載其名義為會首，前後陳述不
      一，因認被上訴人所述不實云云。依前揭最高法院十七年上字第九一七號判例
      之意旨所示，本件由上訴人主張權利者，應先由上訴人負舉證之責，若上訴人
      先不能舉證，以證實自己主張之事實為真實，則被上訴人就其抗辯事實即令不
      能舉證，或其所舉證證據尚有疵累，亦應駁回上訴人之請求，已如前述，是上
      訴人對於其主張之權利既未能先負舉證之責，縱被上訴人所為之陳述不一，亦
      應駁回上訴人在原審之訴，準此，上訴人此部分主張，亦非有據。
    (3)上訴人另以系爭合會如係陳麗雲任會首，為何會連續二次誤載被上訴人之名，
      且被上訴人亦未要求更正云云，然查，上訴人此部分之主張，係為質疑被上訴
      人之抗辯不實，然依前揭判例意旨所示，被上訴人此部分縱無法說明或有疵累
      ，亦不能卸免上訴人對於系爭請求權事實之舉證責任，是此部分之主張，亦屬
      無據。
    (4)上訴人再以施麗霞及藍麗娃之證詞互有矛盾，不足採信云云，然互核該二人之
      證詞均屬相符已如前述，且渠等對於系爭合會之會首為陳麗雲，並無誤認，上
      訴人，既未誤認系爭合會之會首，何需要求更正會單上會首之名單？況陳麗雲
      製作系爭合會會單，亦對於伊始為系爭合會之會首一事知悉甚捻，渠等之間互
      有信賴關係，上訴人此部分主張，顯屬揣測之詞，不足為採。
    (5)上訴人又以陳麗雲與被上訴人間之會款糾紛，均分別起訴請求，足見系爭合會
      之會首實為被上訴人云云，查上訴人如何起訴與被上訴人無涉，且上訴人此部
      分主張均與待證事實無涉，所言亦無涉本件心證，該部分主張，不足為採。
三、綜上，上訴人所提出之證據，均不足以證明被上訴人為系爭合會之會首，進而無
    法證明兩造間成立系爭合會契約之事實，此外上訴人復無法舉他證以實其說，其
    本於系爭合會法律關係，請求被上訴人給付合會會金，即非有據，從而，原審據
    以駁回上訴人在原審所提之訴，經核並無不合，上訴意旨指摘原判決不當，求予
    廢棄改判，為無理由，應予駁回。
四、本件事證已臻明確，兩造其餘攻擊、防禦方法及其他事證與主張，核對本件判斷
    不生影響，爰不一一證述，併此敘明。
據上論結：本件上訴為無理由，依民事訴訟法第四百三十六條之一第三項、第四百四
          十九條第一項、第七十八條，判決如主文。
中　　　華　　　民　　　國　　九十三　　年　　　三　　　月　　　十二　　日
                                  民事第二庭審判長法    官 丁蓓蓓
                                                  法    官 吳燁山
                                                  法    官 洪純莉
右正本係照原本作成
不得上訴
中　　　華　　　民　　　國　　九十三　　年　　　三　　　月　　　十二　　日
                                                    書記官 黃慧怡
